臺灣高等法院臺中分院刑事判決
110年度金上訴字第1201號
上  訴  人  
即  被  告  吳御誠


選任辯護人  林孟儒律師
            林俊賢律師
上列上訴人因違反洗錢防制法等案件，不服臺灣臺中地方法院10
9年度易字第3317號中華民國110年4月1日第一審判決（聲請簡易
判決處刑案號：臺灣臺中地方檢察署109年度偵字第31314號），
提起上訴，本院判決如下：
    主  文
原判決撤銷。
甲○○犯幫助洗錢罪，處有期徒刑貳月，併科罰金新臺幣捌仟
元，罰金如易服勞役，以新臺幣壹仟元折算壹日。緩刑貳年。
    事  實
一、甲○○雖可預見金融機構帳戶係個人理財之重要工具，為個
    人財產、信用之重要表徵，如交予他人使用，有供作財產犯
    罪用途之可能，而犯罪者取得他人存摺或金融卡（含密碼）
    之目的在於取得贓款及掩飾犯行不易遭人追查，對於提供帳
    戶雖無引發他人萌生犯罪之確信，但仍以縱若前開取得帳戶
    之人利用其帳戶持以詐欺取財，以掩飾、隱匿特定犯罪所得
    去向、所在，亦不違背其本意之幫助犯意，於民國109年8月
    3日前某日，將其所申設之合作金庫商業銀行豐中分行帳號0
    000000000000號帳戶（下稱合庫帳戶）之存摺、金融卡（含
    密碼）提供予真實姓名年籍不詳之詐欺集團成員使用。嗣該
    詐欺集團成員取得上開帳戶資料後，即共同意圖為自己不法
    之所有，基於詐欺取財及一般洗錢之犯意聯絡，於109年8月
    1日17時許，致電佯裝為丙○○之姪子「陳柏翔」，向丙○○借
    款，致丙○○陷於錯誤，而先後於109年8月3日12時2分許、同
    日14時7分許，在高雄市○鎮區○○路00號崗山仔郵局，匯款新
    臺幣（下同）15萬元、8萬元至甲○○前開帳戶內，旋經該詐
    欺集團派員提領15萬元（另8萬元經銀行即時圈存／止扣)，
    而製造金流斷點，掩飾、隱匿詐欺犯罪所得之去向、所在。
    嗣丙○○察覺有異，始知受騙，報警循線查獲上情。
二、案經丙○○訴由臺中市政府警察局豐原分局報告臺灣臺中地
    方檢察署檢察官偵查起訴。
    理    由
壹、證據能力方面
　　被告以外之人於審判外之陳述，雖不符刑事訴訟法第159條
    之1至第159條之4之規定，而經當事人於審判程序同意作為
    證據，法院審酌該言詞陳述或書面陳述作成時之情況，認為
    適當者，亦得為證據；當事人、代理人或辯護人於法院調查
    證據時，知有同法第159條第1項不得為證據之情形，而未於
    言詞辯論終結前聲明異議者，視為有前項之同意，刑事訴訟
    法第159條之5定有明文。而該條規定之立法意旨，在於確認
    當事人對於傳聞證據有處分權，得放棄反對詰問權，同意或
    擬制同意傳聞證據可作為證據，屬於證據傳聞性之解除行為
    ，如法院認為適當，不論該傳聞證據是否具備刑事訴訟法第
    159條之1至第159條之4所定情形，均容許作為證據，不以未
    具備刑事訴訟法第159條之1至第159條之4所定情形為前提（
    最高法院104年度第3次刑事庭會議決議參照）。本判決認定
    事實所引用之供述證據（含文書證據），檢察官、被告及辯
    護人於本院準備程序時，均不爭執證據能力，亦未於言詞辯
    論終結前聲明異議，而本院審酌各該證據作成時之情況，並
    無違法不當或證明力明顯過低之瑕疵，認以之作為證據應屬
    適當，是依刑事訴訟法第159條之5規定，均有證據能力。
貳、實體方面
一、訊據被告甲○○對於上開犯罪事實坦承不諱，核與告訴人丙○○
    於警詢時指述之情節相符（見偵卷第31至32頁），並有郵政
    跨行匯款申請書2紙（見偵卷第43至45頁）、高雄市政府警
    察局前鎮分局瑞隆派出所受理刑事案件報案三聯單、受理詐
    騙帳戶通報警示簡便格式表、金融機構聯防機制通報單（見
    偵卷第35、39至41頁）、內政部警政署反詐騙諮詢專線紀錄
    表（見偵卷第37頁）、合作金庫商業銀行豐中分行109年8月
    20日合金豐中字第1090002788號函及檢附被告甲○○申設帳號
    0000000000000號帳戶開戶資料、歷史交易明細查詢結果（
    見偵卷第51至57頁）附卷可稽。且按刑法上之故意，分為直
    接故意與不確定故意，不確定故意係指行為人對於構成犯罪
    事實，預見其發生而其發生並不違背其本意，刑法第13條第
    2項定有明文。又幫助犯之成立，以行為人主觀上認識被幫
    助者，正欲從事犯罪或係正在從事犯罪，且該犯罪有既遂可
    能，而其行為足以幫助他人實現構成要件者，即具有幫助故
    意，並不以行為人確知被幫助者，係犯何罪名為必要。再於
    金融機構開設帳戶，請領存摺及金融卡，係針對個人身分、
    社會信用，而予以資金流通，具有強烈屬人性；而金融帳戶
    為個人理財工具，且存摺、金融卡亦事關個人財產權益保障
    ，其專有性甚高，除非本人或與本人親密關係者，難認有何
    理由，可自由流通使用該存摺，一般人均有妥為保管及防止
    他人任意使用的認識，縱使特殊情況，偶需交付他人使用，
    亦必深入瞭解用途及合理性，始予提供，且該等專有物品，
    如落入不明人士手中，而未加以闡明正常用途，極易被利用
    為與財產犯罪犯罪有關之工具，為吾人依一般生活認知，所
    易體察之常識。而有犯罪意圖者，非有正當理由，竟徵求他
    人提供帳戶，客觀上可預見其目的，係供為某筆資金存入後
    ，再行領出之用，且該筆資金存入及提領過程，係有意隱瞞
    其流程及行為人身分曝光之用意，常人本於一般認知能力，
    均易瞭解。從而，如非為詐欺財物、恐嚇取財或洗錢等不法
    目的，衡情應無收受他人帳戶存摺、金融卡之理，是此等行
    為客觀上，顯屬可疑，而有為隱瞞某種作為流程及行為人身
    分曝光等不法意圖，應屬可見。又特定犯罪之正犯實行特定
    犯罪後，為掩飾、隱匿其犯罪所得財物之去向及所在，而令
    被害人將款項轉入其所持有、使用之他人金融帳戶，並由該
    特定犯罪正犯前往提領其犯罪所得款項得手，因已造成金流
    斷點，該當掩飾、隱匿之要件，該特定犯罪正犯自成立一般
    洗錢罪之正犯。如提供金融帳戶之行為人主觀上認識該帳戶
    可能作為對方收受、提領特定犯罪所得使用，對方提領後會
    產生遮斷金流以逃避國家追訴、處罰之效果，仍基於幫助之
    犯意，提供該帳戶之金融卡及密碼，以利洗錢之實行，應論
    以一般洗錢罪之幫助犯（最高法院108年度台上字第3101號
    判決意旨參照）。查被告為高職畢業，案發當時係年滿25歲
    之成年人，其自陳有多項工作經驗（見原審卷第61頁），足
    徵其具有一定社會及工作經驗之人，對於金融機構帳戶之存
    摺、金融卡及密碼，理當知悉小心謹慎保管，且其亦無接觸
    相關媒體資訊之困難，則其對於媒體、政府防範人頭帳戶之
    宣導，應難諉為不知，雖被告未必對於該收受帳戶犯罪集團
    成員之犯罪手法、詐欺對象等內容知之甚詳，然以其社會經
    驗，仍應可得預見上開帳戶有可能遭該犯罪集團持以作為詐
    欺他人財物之工具使用及後續詐欺集團為掩飾、隱匿贓款去
    向暨所在而將款項提領一空之洗錢行為，卻仍執意提供，顯
    對帳戶供他人取得不法犯罪所得之用，亦不違反其本意，而
    有幫助犯詐欺取財及幫助洗錢犯行之不確定故意。是綜上所
    述，被告之自白核與事實相符，事證明確，其幫助詐欺取財
    與幫助洗錢之犯行洵堪認定。
二、論罪科刑
  ㈠按刑法上之幫助犯，係對於犯罪與正犯有共同之認識，以幫
    助之意思，對於正犯資以助力，而未參與實施犯罪之行為者
    而言；是以，如未參與實施犯罪構成要件之行為，且係出於
    幫助之意思提供助力，即屬幫助犯，而非共同正犯。查被告
    基於幫助他人詐欺取財之意思，將上開帳戶之存摺、金融卡
    （含密碼）提供予真實姓名年籍不詳之詐欺集團成員使用，
    雖使該成員得基於詐欺取財之犯意，向告訴人施以詐術，致
    使告訴人陷於錯誤，匯款至被告所提供之上開帳戶內，用以
    遂行其詐欺取財之犯行，惟被告僅係提供其帳戶之存摺、金
    融卡（含密碼）予詐欺成員，對於詐欺成員究竟由幾人組成
    ，則尚非其所能預見，本案或有三人以上之共同正犯參與詐
    欺取財犯行，惟依罪證有疑利於被告之原則，尚無從遽認被
    告主觀上係基於幫助三人以上共同加重詐欺取財之犯意，而
    為幫助加重詐欺取財犯行。又被告提供上開帳戶予本案詐欺
    集團成員犯詐欺取財與洗錢犯罪使用，然被告並未參與實施
    詐術或洗錢之行為，亦無證據證明被告參與實施詐欺取財或
    洗錢犯行之構成要件行為，是被告係以幫助他人為詐欺取財
    及洗錢犯罪之意思，參與犯罪構成要件以外之行為，為幫助
    犯。是核被告所為，係犯刑法第30條第1 項前段、第339條
    第1項之幫助詐欺取財罪，及刑法第30條第1項前段、洗錢防
    制法第14條第1項之幫助洗錢罪。
  ㈡公訴意旨雖僅就被告涉犯幫助詐欺取財犯行部分提起公訴，
    惟被告上揭涉犯幫助洗錢犯行部分，與前揭起訴並經判決有
    罪之部分，有想像競合犯之裁判上一罪關係（詳後述），為
    起訴效力所及，法院自應一併予以審理。
  ㈢被告係以一幫助行為，同時觸犯幫助詐欺取財罪及幫助洗錢
    罪，為想像競合犯，應依刑法第55條規定，從一重之幫助洗
    錢罪處斷。
  ㈣被告幫助他人實行犯罪，為幫助犯，爰依刑法第30條第2項之
    規定，按正犯之刑減輕之。又被告就幫助洗錢犯行，於本院
    審判時自白，爰依洗錢防制法第16條第2項規定減輕其刑；
    並遞減輕之。
三、原審認被告罪證明確，因而予以論罪科刑，固非無見。惟
　　查：㈠被告就幫助洗錢犯行，於本院審判時自白，應依洗錢
    防制法第16條第2項規定減輕其刑，原審未及審酌被告於本
    院審判時之自白，尚有未合。㈡被告於本院審理期間已與告
    訴人丙○○達成和解，除原圈存/止扣於被告帳戶內之8萬元，
    由合庫銀行豐中分行協助發還告訴人外，被告另賠償15萬元
    予告訴人，並於110年7月13日匯款完畢，告訴人同意諒解被
    告，不再追究其刑事責任，並同意法院從輕量刑及宣告緩刑
    ，有告訴人刑事陳報狀1份、和解書１份、郵政入戶匯款申請
    書１份附於本院卷可按（見本院卷第53、69、87頁）
　　，原審未及審酌此部分之被告犯罪後態度，亦有未洽。被告
    上訴意旨指摘原判決量刑過重，其上訴為有理由，自應由本
    院予以撤銷改判。爰以行為人之責任為基礎，審酌被告將上
    開銀行帳戶交予不詳之人，而幫助他人從事詐欺取財與洗錢
    犯行，不僅造成執法機關不易查緝犯罪行為人，嚴重危害社
    會治安，更助長社會犯罪風氣，且因被告提供上開銀行帳戶
    ，使告訴人受騙匯入之款項經提領後，即難以追查犯罪所得
    去向與所在，而得以切斷特定犯罪所得與特定犯罪行為人間
    的關係，致使告訴人難以向施用詐術者求償，行為並不足取
    ；被告前無任何犯罪經法院判刑之紀錄，此有臺灣高等法院
    被告前案紀錄表在卷可稽，足認被告平日素行良好；被告於
    本院審理期間坦承犯行，且已與告訴人丙○○達成和解，除原
    圈存/止扣於被告帳戶內之8萬元，由合庫銀行豐中分行協助
    發還告訴人外，被告另賠償15萬元予告訴人，並於110年7月
    13日匯款完畢，告訴人同意諒解被告，不再追究其刑事責任
    ，足見被告犯罪後之態度良好；被告自述高職畢業之學歷、
    從事水電之工作，未婚、每月收入約2萬8000元至3萬元，無
    未成年子女等智識程度與家庭生活狀況（見原審卷第58頁）
    等一切情狀，量處如主文第2項所示之刑，並就罰金刑部分
    諭知易服勞役之折算標準。末查，被告前未曾因故意犯罪受
    有期徒刑以上刑之宣告，有臺灣高等法院被告前案紀錄表附
    卷可參，其因一時失慮，偶罹刑章，且被告已與告訴人達成
    和解，業如前述，足見被告已具悔意，犯罪後之態度良好，
    其經此教訓，當知警惕戒慎而無再犯之虞，故本院認對被告
    所宣告之刑以暫不執行為適當，爰併予宣告緩刑2年，以啟
    自新。另被告固有將帳戶資料提供本案詐欺集團成員遂行詐
    欺取財之犯行，惟卷內尚乏積極證據證明被告就此獲有報酬
    或因此免除債務，是被告尚無犯罪所得可供沒收、追徵，附
    此敘明。
據上論結，應依刑事訴訟法第369條第1項前段、第364、第299條
第1項前段，洗錢防制法第14條第1項、第16條第2項，刑法第11
條、第30條第1項前段、第2項、第339條第1項、第55條、第42條
第3項前段、第74條第1項第1款，刑法施行法第1條之1第1項，判
決如主文。
本案經檢察官陳信郎提起公訴，檢察官乙○○到庭執行職務。
中　　華　　民　　國　　110 　年　　9 　　月　　15　　日
            刑事第一庭　審判長法　官　江  德  千
                              法  官　高  增  泓
                              法  官　簡  源  希
以上正本證明與原本無異。
如不服本判決應於收受送達後二十日內向本院提出上訴書狀，其
未敘述上訴理由者，並得於提起上訴後二十日內向本院補提理由
書（均須按他造當事人之人數附繕本）「切勿逕送上級法院」。
因疫情而遲誤不變期間，得向法院聲請回復原狀。

                              書記官　吳  麗  琴  
　　　　　　　　　　　　　　　
中　　華　　民　　國　　110 　年　　9 　　月　　15　　日
附錄論罪科刑法條：
刑法第30條
幫助他人實行犯罪行為者，為幫助犯。雖他人不知幫助之情者，
亦同。
幫助犯之處罰，得按正犯之刑減輕之。
刑法第339條
意圖為自己或第三人不法之所有，以詐術使人將本人或第三人之
物交付者，處5年以下有期徒刑、拘役或科或併科50萬元以下罰
金。
以前項方法得財產上不法之利益或使第三人得之者，亦同。
前2項之未遂犯罰之。
洗錢防制法第2條
本法所稱洗錢，指下列行為：
一、意圖掩飾或隱匿特定犯罪所得來源，或使他人逃避刑事追訴
    ，而移轉或變更特定犯罪所得。
二、掩飾或隱匿特定犯罪所得之本質、來源、去向、所在、所有
    權、處分權或其他權益者。
三、收受、持有或使用他人之特定犯罪所得。
洗錢防制法第14條
有第2條各款所列洗錢行為者，處7年以下有期徒刑，併科新臺幣
5百萬元以下罰金。
前項之未遂犯罰之。
前2項情形，不得科以超過其特定犯罪所定最重本刑之刑。